臺灣臺北地方法院交通事件裁定　　　 100年度交聲更字第20號
原處分機關　臺北市交通事件裁決所
異　議　人
即受處分人　莊坤遠
上列受處分人因違反道路交通管理處罰條例案件，對於臺北市交
通事件裁決所民國100 年1 月10日所為之裁決（北市裁申字第裁
22－ZBP053707 號裁決書），聲明異議，經臺灣臺中地方法院於
100 年5 月31日以100 年度交聲字第438 號裁定駁回，異議人不
服提起抗告，經臺灣高等法院臺中分院於100 年8 月2 日以100
年度交抗字第551 號撤銷原裁定，諭知管轄錯誤，並移送本院審
理，本院裁定如下：
    主    文
異議駁回。
    理    由
一、原處分意旨略以：本件異議人即受處分人（以下簡稱受處分
    人）莊坤遠駕駛車牌號碼9213-HW 號自用小客車，於民國99
    年7 月18日下午5 時50分許，行經楊梅收費站（第8 車道）
    處時，因非正常交易（交易逾時）未能扣款繳納通行費，經
    催繳未能於繳費期限99年9 月10日期限內完成繳納，經內政
    部警政署國道公路警察局以其於補繳期限終止日之次日即99
    年9 月11日成立「汽車行駛於應繳費之公路不依規定繳費」
    之違規行為，而於99年10月11日逕行製單舉發，經受處分人
    申訴後，原處分機關仍認其有前開違規行為，而依道路交通
    管理處罰條例第27條第1 項規定，裁處罰鍰新臺幣（下同）
    3,000元等語。
二、聲明異議意旨略以：受處分人於上揭時地駕該車行經楊梅收
    費站時，因電子收費系統不穩定致扣款未成功，嗣又未接獲
    有效通知，於全然不知的情形下遭依違反道路交通管理處罰
    條例第27條第1 項規定處罰3,000 元。遠通公司雖以簡訊通
    知繳款，但已遭電話公司刪除，並未收到簡訊，且未以正式
    文書郵件通知，並非有效通知方式，未依期限繳款，非可歸
    責。又為達徵收40元通行費目的，卻選擇對人民損害最大的
    方式（裁罰3,000 元），有違比例原則。通行費催繳通知單
    於99年8 月25日寄存臺北郵局，繳費期限訂為99年9 月10日
    ，補繳期限短短2 週，亦非法所明定，就40元通行費以75倍
    高額罰鍰，僅限定人民2 週內完成，有違法定程序等語。
三、按汽車行駛於應繳費之公路、橋樑、隧道或輪渡，不依規定
    繳費者，處汽車所有人或駕駛人3,000 元以上6,000 元以下
    罰鍰，並追繳欠費，道路交通管理處罰條例第27條第1 項定
    有明文。次按用路人不依規定繳費，營運單位應依國道高速
    公路局查明之車籍資料，製發「補繳通行費及作業處理費通
    知單」，追繳通行費並加收作業處理費用；用路人應依「補
    繳通行費及作業處理費通知單」所列金額及繳費期限完成補
    繳，逾補繳期限截止日未繳納者，依法舉發，交通部臺灣區
    ○道高速公路路局電子收費申裝及欠費追繳作業注意事項第
    13 條 第2 項、第17條亦有規定。復按送達，於應受送達人
    之住居所、事務所或營業所為之，但在行政機關辦公處所或
    他處會晤應受送達人時，得於會晤處所為之；於應送達處所
    不獲會晤應受送達人時，得將文書付與有辨別事理能力之同
    居人、受僱人或應送達處所之接收郵件人員；又送達不能依
    前2 條規定為之者，得將文書寄存送達地之地方自治或警察
    機關，並作送達通知書2 份，1 份黏貼於應受送達人住居所
    、事務所、營業所或其就業處所門首，另1 份交由鄰居轉交
    或置於該送達處所信箱或其他適當位置，以為送達。前項情
    形，由郵政機關為送達者，得將文書寄存於送達地之郵政機
    關。寄存機關自收受寄存文書之日起，應保存3 個月，行政
    程序法第72條第1 項、第73條第1 項、第74條亦分別定有明
    文。又依行政程序法第74條所為之寄存送達，無論應受送達
    人實際上於何時受領文書，均以寄存之日，視為收受送達之
    日，而發生送達之效力（最高行政法院97年度裁字第3708號
    裁定意旨參照）。
四、經查：
（一）受處分人駕駛前開汽車，於99年7 月18日下午5 時50分許
      ，行經楊梅收費站第8 車道，因「汽車行駛於應繳費之公
      路不依規定繳費（非正常交易- 交易逾時）」，經遠通電
      收股份有限公司（下稱遠通電收公司）通知受處分人於99
      年9 月10日前補繳費用，受處分人逾期未繳，原舉發機關
      國道公路警察局第二警察隊楊梅分隊乃以受處分人有上開
      違規之事實，逕行製單舉發等情，有高速公路局委託遠通
      電收公司辦理電子收費業務送達證書、內政部警政署國道
      公路警察局公警局交字第ZBP053707 號舉發違反道路交通
      管理事件通知單、採證相片各1 紙存卷可參（見臺灣臺中
      地方法院100 年度交聲字第438 號交通事件卷第10頁至第
      11頁）。
（二）受處分人雖以上開情詞置辯，然查，高速公路收費站，除
      一般設有專人收費之車道外，尚有無人收費之電子收費車
      道，裝設電子收費系統之駕駛人確可能因一時疏忽或系統
      故障等情形而未能正常扣繳通行費用，此顯與於專人收費
      車道故不繳交通行費之情形有異，如均逕依道路交通管理
      處罰條例第27條第1 項科處罰鍰，於不可歸責於駕駛人之
      情形，恐對使用電子收費系統之駕駛人失之過苛，是公路
      法第24條乃特別明文將徵收通行費之作業程序、收費方式
      等事項授權由公路主管機關訂立「公路通行費徵收管理辦
      法」、「交通部臺灣區○道○○○路路局電子收費申裝及
      欠費追繳作業注意事項」，對於裝設電子收費系統之駕駛
      人，未能於行駛通過應繳費公路之當時即時扣款者，於該
      注意事項第13點、第17點特別增設尚應踐行「製發補繳通
      行費及作業處理費通知單」之程序，亦即明文規定除應將
      該駕駛人車輛之車種、牌照號碼、通行時間、地點、行駛
      方向等予以記錄並照相或錄影存記外，並應於查明車籍資
      料後，製發「補繳通行費及作業處理費通知單」，通知駕
      駛人應依「補繳通行費及作業處理費通知單」所列金額及
      繳費期限完成補繳通行費並加收作業處理費用，逾補繳期
      限截止日未繳納者，方可依法舉發。從而，在行駛於應繳
      費並使用電子收費設備之情形下，應考量其特殊情節，將
      道路交通管理處罰條例第27條第1 項之「不依規定繳費」
      限縮解釋為「經通知補繳後逾期仍未繳納」之行為。易言
      之，受處分人若於收受遠通公司通行費補繳通知單，卻未
      於補繳期限內完成補繳程序時，即屬「不依規定繳費」之
      違規。則上述限縮解釋既已考量電子收費之性質，受處分
      人仍爭執扣款不成功之原因，係因電子收費不穩定，而非
      可歸責云云，即屬無據。其次，本件受處分人之戶籍地址
      ，自94年4 月1 日起迄今均在「臺北市○○區○○街58號
      5 樓」，且該址亦為受處分人於原處分機關即臺北市交通
      事件裁決所所留存之車籍地址（受處分人係於99年11月5
      日始另增居處之通訊地址：臺中市南屯區○○○○街6 號14
      樓之3 ，本院自有管轄權，附此說明），有車號查詢汽車
      車籍資料、汽車異動歷史查詢資料及全戶戶籍資料（完整
      姓名）查詢結果各1 紙在卷可參（見同上卷第24頁至第27
      頁）。而上開通行費催繳通知單係經營運單位遠通電收公
      司委由郵政機關依上址送達，因未獲會晤本人，亦無受領
      文書之同居人、受雇人或應受送達處所之接收郵件人員，
      遂於99年8 月25日經送達郵局之郵務士將該通知單寄存在
      送達地之青田7 支郵局，並作送達通知書2 份，1 份黏貼
      於上址門首，另1 份置於該址信箱或適當位置以為送達等
      情，有高速公路局委託遠通電收公司辦理電子收費業務送
      達證書在卷可按，揆諸上揭規定，本件補繳通行費通知單
      ，已於繳款期限99年9 月10日以前即生合法送達之效力。
      受處分人雖稱未收到遠通公司之補費通知簡訊，然遠通公
      司之簡訊通知服務僅為額外提供之服務，受處分人能否透
      過簡訊通知瞭解應補繳費用之義務，實與補繳通知有無合
      法送達之行政程序無涉，上開文書既依行政程序法規定合
      法送達已如前述，且該文書內容已足使受處分人清楚明瞭
      應補繳費用之義務，受處分人於期限內繳費亦屬可期，則
      受處分以未收到簡訊，且未另以書面正式通知、繳費期限
      過短為由，抗辯補繳通知送達之合法性，容有誤會，不足
      採信。從而，受處分人既未於上開通知單指定之99年9 月
      10日補繳期限前補繳通行費，自有「不依規定繳費」之違
      規行為，則原舉發機關依前揭法律規定，逕行製單舉發，
      並無違誤。
（三）再者，受處分人認40元通行費衍生為3,000 元罰鍰處罰過
      重，有違比例原則云云，惟道路交通管理處罰條例第27條
      第1 項有關法定效果等規定，係立法者衡酌行為人違法狀
      態及所生法益侵害所為立法裁量，而本件原處分機關既依
      規定，裁處法定最低罰鍰金額，對於受處分人自非有裁量
      濫用情事，縱受處分人認立法裁量不當有須檢討修正之必
      要，亦與本件交通違規事實無涉，附此敘明。
五、綜上所述，受處分人駕駛上開車輛，既有行經高速公路收費
    站不依規定繳費，經通知補繳，仍逾期未繳納之違規行為，
    則原舉發機關依法舉發尚無違誤。原處分機關爰依道路交通
    管理處罰條例第27條第1 項規定，裁處受處分人罰鍰3,000
    元，並無不當，是本件聲明異議意旨，難認有理由，應予駁
    回。
據上論斷，應依道路交通管理處罰條例第87條第2 項、道路交通
事件處理辦法第18條，裁定如主文。
中    華    民    國   100    年    9     月    15    日
                  刑事第十二庭    法  官  葉藍鸚
以上正本證明與原本無異。
如不服本裁定，應於裁定送達後5日內向本院提出抗告狀。
                                  書記官  黃芝凌
中    華    民    國   100    年    9     月    15    日